臺灣高等法院刑事判決
110年度上訴字第2356號
上  訴  人  
即  被  告  陳羿伃
上列上訴人因詐欺等案件，不服臺灣宜蘭地方法院108年度訴字
第336號，中華民國110年1月6日第一審判決（起訴案號：臺灣宜
蘭地方檢察署108年度偵字第4986、5241、5687、5701號），提
起上訴，本院判決如下：
    主  文
原判決關於陳羿伃部分撤銷。
陳羿伃犯如附表所示之罪，各處如附表主文欄所示之刑及沒收。
附表編號1、3不得易服社會勞動部分，應執行有期徒刑壹年肆月
。
    犯罪事實
一、陳羿伃於民國108年8月中旬某日，與男友陳俊銘（經原審判
    決確定）加入真實姓名年籍不詳、微信通訊軟體暱稱「宗痛
    好酸寧」、「怪獸」、「仔仔」等人所組「閃亮三姊妹」詐
    欺集團，參與以實施詐術為手段，具有持續性、牟利性之有
    結構性詐欺集團組織，以每次收款新臺幣（下同）6000元之
    報酬，按日結算，並持其所有之門號0000000000號行動電話
    聯繫，擔任取款、轉交詐騙款項之「車手」工作。「閃亮三
    姊妹」詐欺集團成員即按其分工，為下列行為：
　㈠陳羿伃意圖為自己不法之所有，與陳俊銘、「閃亮三姊妹」
    詐欺集團成員基於三人以上共同冒用公務員名義詐欺取財、
    不正由自動付款設備詐欺及洗錢之犯意聯絡，由集團成員於
    108年9月2日上午10時50分許以電話聯繫陳旭鴻，偽以中央
    健保局人員、警員張文隆及法院人員名義，佯稱其積欠健保
    費可能涉及詐騙案件，須提供金融機構存摺、提款卡、密碼
    核對查獲資料，陳旭鴻因而陷於錯誤，告知提款卡密碼，並
    於108年9 月2日中午12時30分許，在宜蘭縣○○市○○路00巷00
    號前，將其所有之中華郵政股份有限公司帳戶（帳號詳卷，
    下稱陳旭鴻郵局帳戶）存摺、提款卡交付冒充為見習司法官
    之陳羿伃，陳羿伃即依「宗痛好酸寧」提供之密碼，於同日
    中午12時48分許在宜蘭縣○○鎮○○路00○0 號、同日中午12時5
    9分許在宜蘭縣○○鎮○○路00號，分別將密碼輸入自動櫃員機
    ，以此不正方式，先後提領陳旭鴻郵局帳戶存款6萬元、5萬
    5000元，再將之交付陳俊銘轉交上游成員，藉此製造金流斷
    點，而掩飾、隱匿該犯罪所得之去向。
　㈡陳羿伃意圖為自己不法之所有，與「閃亮三姊妹」詐欺集團
    成員基於三人以上共同冒用公務員名義詐欺取財之犯意聯絡
    ，由該集團成員於108年9月2日下午1時許以電話聯繫簡書瑜
    ，偽以中央健保局人員、警員及檢察官名義，佯稱其健保卡
    遭盜用涉嫌人頭帳戶刑事案件，須扣押金融機構帳戶提款卡
    作為證物，簡書瑜因而誤信為真，依指示於同日下午4時20
    分許，攜帶提款卡至宜蘭縣○○鄉○○路0 號附近會面，惟陳羿
    伃抵達上址自稱法院專員收取提款卡時，簡書瑜見其腿部刺
    青、手腕有自殘痕跡，察覺有異，要求出示服務證，陳羿伃
    恐遭識破，藉詞脫身搭乘不知情之白牌計程車司機陳冠儫（
    經檢察官為不起訴處分）駕駛之車牌號碼000-0000號自用小
    客車離去，而未得逞。　
　㈢陳羿伃意圖為自己不法之所有，與陳俊銘、「閃亮三姊妹」詐欺集團成員基於三人以上共同冒用公務員名義詐欺取財之犯意聯絡，由集團成員於108年9月2日下午3時許以電話聯繫潘政賢，偽以刑事警察局林組長名義，佯稱其健保卡遭冒用涉嫌販賣毒品致人於死，須將財產交由臺灣士林地方檢察署檢察官公證，否則將遭被害人家屬扣押，潘政賢因而陷於錯誤，於108 年9 月2 日下午3 時30分許，在宜蘭縣○○鄉○○路00○0 號前，將現金32萬4000元及其所有之壯圍鄉農會、頭城區漁會帳戶存摺（帳號詳卷）交付自稱書記官實習生之陳羿伃、陳俊銘。嗣該集團成員再次聯繫潘政賢，佯稱郵局帳戶存款亦須公證，潘政賢察覺有異，報警處理，而於同日下午4 時47分許，陳羿伃、陳俊銘至宜蘭縣○○鄉○○路00○00號前收款時，為埋伏警員當場查獲，並扣得現金39萬5000元及潘政賢所有之壯圍鄉農會、頭城區漁會存摺各1 本及蘋果廠牌行動電話1具（含門號0000000000號通話晶片卡1枚）。
二、案經宜蘭縣政府警察局宜蘭分局（陳旭鴻告訴）、礁溪分局
    、羅東分局報請及潘政賢訴由臺灣宜蘭地方檢察署檢察官偵
    查起訴。
    理  由
壹、證據能力：
一、組織犯罪防制條例第12條第1項中段規定：「證人之筆錄，
    以在檢察官或法官面前作成，並經踐行刑事訴訟法所定訊問
    證人之程序者為限，始得採為證據。」係以立法排除被告以
    外之人於警詢或調查中所為之陳述，得適用刑事訴訟法第15
    9條之2、第159條之3及第159條之5之規定，是證人於警詢時
    之陳述，於違反組織犯罪防制條例案件，即絕對不具有證據
    能力，自不得採為判決基礎。本件關於證人之警詢筆錄，既
    非在檢察官或法官面前作成，依上開規定，不得採為被告犯
    組織犯罪防制條例罪名之證據，是本判決所引用證人之警詢
    筆錄，僅於認定被告陳羿伃犯加重詐欺、不正由自動付款設
    備詐欺及洗錢部分具有證據能力，先予指明。 
二、本件認定犯罪事實所引用之證據，皆無證據證明係公務員違
    背法定程序所取得，又檢察官於本院審理時同意作為證據（
    本院卷第108、109頁），被告於原審審理時同意作為證據（
    院卷一第292、293、383頁），於本院審理時經合法傳喚無
    正當理由不到庭，應認無相異主張，復經審酌該等證據製作
    時之情況，尚無顯不可信與不得作為證據之情形，亦無違法
    不當與證明力明顯過低之瑕疵，且與待證事實具有關聯性，
    認為以之作為證據應屬適當，依刑事訴訟法第158 條之4 反
    面解釋及第159 條之5 規定，認均有證據能力。
貳、實體部分：　
一、認定犯罪事實之證據及理由：
　㈠上揭事實，業據被告於警詢、偵查及原審審理時坦承不諱（
    警卷一第3至9頁、警卷二第1至4頁、偵卷一第22至25、65頁
    正反面、69至74、81頁正反面、92至93頁反面、偵卷二第6
    至8頁、院卷一第32至33、292、387至390頁、院卷二第14至
    16頁），核與共犯陳俊銘於警詢、偵查及原審審理時供述之
    情節相符（警卷一第15至20頁、偵卷一第34至35頁、院卷一
    第380頁），並經證人即告訴人陳旭鴻於警詢時（偵卷二第9
    至13頁）、潘政賢於警詢、偵查中（警卷一第28至29頁反面
    、偵卷一第67頁正反面）、證人簡書瑜於警詢時（警卷二第
    6至9頁）、證人陳冠儫於警詢、偵查中（警卷一第26至27頁
    、偵卷一第44至45頁）證述綦詳。此外，復有潘政賢交付之
    現金32萬4000元、壯圍鄉農會存摺、頭城區漁會存摺各1本
    、蘋果廠牌行動電話1具（含門號0000000000號通話晶片卡1
    枚）扣案，及宜蘭縣政府警察局礁溪分局搜索扣押筆錄、扣
    押物品目錄表、贓物認領保管單、扣案物品照片（警卷一第
    32至35、42頁正反面）、行動電話微信群組「閃亮三姊妹」
    頁面翻拍照片（警卷一第10至12頁）、潘政賢之壯圍鄉農會
    存摺內頁、頭城區漁會存摺內頁（警卷一第47至50頁）、宜
    蘭縣○○鄉○○路00號附近監視錄影畫面翻拍照片（警卷二第12
    至13頁）、108年9月提款地點電腦查詢列印資料、自動櫃員
    機監視錄影畫面翻拍照片（偵卷一第75、76至77頁、偵卷三
    第17至21頁）、陳旭鴻郵局帳戶存摺影本及交易明細、中華
    郵政股份有限公司客戶歷史交易清單、宜蘭縣○○市○○路00巷
    00號附近監視錄影畫面翻拍照片（偵卷二第17、18、19至21
    、23至25頁）附卷可資佐證。以上俱徵被告前揭任意性自白
    與事實相符，堪信為真。
　㈡「宗痛好酸寧」、「怪獸」、「仔仔」等人所組「閃亮三姊
    妹」詐欺集團，其成員為完成詐欺財物獲取不法所得之目的
    ，相互間分工細膩，有負責招募成員者，有擔任指揮調度、
    聯繫分派取款、交款工作者，有負責接觸被害人實施詐欺犯
    罪者，或擔任向被害人取款及自被害人帳戶提領款項之「車
    手」，及向「車手」收款轉交上游成員之「收水」、「回水
    」人員等，該詐欺集團所實施之詐欺取財犯行，顯係經由縝
    密之計畫與分工、相互配合完成之犯罪，且係由多數人所組
    成，於一定期間內存續，而以實施詐欺為牟利手段，為具有
    完善結構之組織，應屬三人以上以實施詐術為手段所組成之
    具有持續性及牟利性之有結構性犯罪組織。　
　㈢又洗錢防制法於105年12月28日修正公布，並於106年6月28日
    生效施行（下稱新法）。修正前該法（下稱舊法）將洗錢行
    為區分為將自己犯罪所得加以漂白之「為自己洗錢」及明知
    是非法資金，卻仍為犯罪行為人漂白黑錢之「為他人洗錢」
    兩種犯罪態樣，且依其不同之犯罪態樣，分別規定不同之法
    定刑度。惟洗錢犯罪本質在於影響合法資本市場並阻撓偵查
    ，不因為自己或為他人洗錢而有差異，且洗錢之行為模式不
    祇一端，上開為自己或為他人洗錢之二分法，不僅無助於洗
    錢之追訴，且徒增實務事實認定及論罪科刑之困擾。故而為
    澈底打擊洗錢犯罪，新法乃將洗錢行為之處置、多層化及整
    合等各階段，全部納為洗錢行為，而於新法第2 條規定：「
    本法所稱洗錢，指下列行為：一、意圖掩飾或隱匿特定犯罪
    所得來源，或使他人逃避刑事追訴，而移轉或變更特定犯罪
    所得。二、掩飾或隱匿特定犯罪所得之本質、來源、去向、
    所在、所有權、處分權或其他權益者。三、收受、持有或使
    用他人之特定犯罪所得。」且為避免舊法時期過度限縮洗錢
    犯罪成立之可能，亦模糊前置犯罪僅在對於不法金流進行不
    法原因之聯結而已，造成洗錢犯罪成立門檻過高，洗
    錢犯罪難以追訴。故新法就其中採取門檻式規範者，明定為
    最輕本刑為6 個月以上有期徒刑之罪，並將「重大犯罪」之
    用語，修正為「特定犯罪」；另增列未為最輕本刑為6 個月
    以上有期徒刑之罪所涵括之違反商標法等罪，且刪除有關犯
    罪所得金額須在5 百萬元以上者，始得列入前置犯罪之限制
    規定，以提高洗錢犯罪追訴之可能性。從而新法第14條第1
    項所規範之一般洗錢罪，必須有第3 條規定之前置特定犯罪
    作為聯結，始能成立。以日益猖獗之詐欺集團犯罪為例，詐
    欺集團向被害人施用詐術後，為隱匿其詐欺所得財物之去向
    ，而令被害人將其款項轉入該集團所持有、使用之人頭帳戶
    ，並由該集團所屬之車手前往提領詐欺所得款項得逞，檢察
    官如能證明該帳戶內之資金係本案詐欺之特定犯罪所得，即
    已該當於新法第14條第1 項之一般洗錢罪。另過去實務認為
    ，行為人對犯特定犯罪所得之財物或利益作直接使用或消費
    之處分行為，或僅將自己犯罪所得財物交予其他共同正犯，
    祇屬犯罪後處分贓物之行為，非本條例所規範之洗錢行為，
    惟依新法規定，倘行為人意圖掩飾或隱匿特定犯罪所得來源
    ，而將特定犯罪所得直接消費處分，甚或交予其他共同正犯
    予以隱匿，而由共同正犯以虛假交易外觀掩飾不法金流移動
    ，即難認僅單純犯罪後處分贓物之行為，應仍構成新法第2
    條第1 或2 款之洗錢行為（最高法院108 年度台上字第2425
    號、第2500號判決意旨參照）。本件告訴人陳旭鴻遭詐騙款
    項係「閃亮三姊妹」詐欺集團成員犯刑法第339 條之4 第1 
    項第1款、第2 款之罪而得，屬特定犯罪之所得，復由被告
    擔任「車手」提領其帳戶內款項轉交上手陳俊銘，層層傳遞
    ，即足掩飾、隱匿該等特定犯罪所得之去向，此部分自已該
    當洗錢防制法第2條第2款、第14條第1 項之一般洗錢行為。
　㈣綜上，本案事證明確，被告犯行堪予認定，應依法論科。
二、論罪：
  ㈠核被告就犯罪事實欄一㈠所為，係犯組織犯罪防制條例第3條
    第1項後段之參與犯罪組織罪、刑法第339條之4第1項第1款
    、第2款之三人以上共同冒用公務員名義詐欺取財罪、第339
    條之2第1項之以不正方法由自動付款設備取得他人之物罪、
    洗錢防制法第14條第1項之一般洗錢罪；就犯罪事實欄一㈡所
    為，係犯刑法第339條之4第2項、第1項第1款、第2款之三人
    以上共同冒用公務員名義詐欺取財未遂罪；就犯罪事實欄一
    ㈢所為，係犯刑法第339條之4第1項第1款、第2款之三人以上
    共同冒用公務員名義詐欺取財罪。
　㈡被告參與詐欺集團之犯罪組織，就上開三人以上共同冒用公
    務員名義詐欺取財、不正利用自動付款設備詐欺取財、一般
    洗錢等犯行，與陳俊銘（除犯罪事實欄一㈡部分）、「宗痛
    好酸寧」、「怪獸」、「仔仔」所屬詐欺集團成員，互有犯
    意聯絡及行為分擔，皆為共同正犯。
　㈢罪數：
　⒈犯罪事實欄一㈠部分，被告在密切接近之時間、地點依序以不
    正輸入密碼方式，提領陳旭鴻郵局帳戶存款，係基於單一犯
    罪目的賡續而為，各行為之獨立性薄弱，以評價為接續行為
    較為合理，為接續犯。犯罪事實欄一㈢部分，被告與所屬詐
    欺集團成員以同一事由向潘政賢施用詐術，分次取款，其犯
    罪目的無二，且在時間、空間密切接近之情況下接續實行，
    侵害單一財產法益，各行為彼此間獨立性極為薄弱，亦應論
    以接續犯。
　⒉加重詐欺罪，係侵害個人財產法益之犯罪，其罪數之計算，
    核與參與犯罪組織罪之侵害社會法益有所不同，審酌現今詐
    欺集團之成員皆係為欺罔他人，騙取財物，方參與以詐術為
    目的之犯罪組織。倘若行為人於參與詐欺犯罪組織之行為繼
    續中，先後多次為加重詐欺之行為，因參與犯罪組織罪為繼
    續犯，犯罪一直繼續進行，直至犯罪組織解散，或其脫離犯
    罪組織時，其犯行始行終結。故該參與犯罪組織與其後之多
    次加重詐欺之行為皆有所重合，然因行為人僅為一參與犯罪
    組織行為，侵害一社會法益，屬單純一罪，應僅就「該案中
    」與參與犯罪組織罪時間較為密切之首次加重詐欺犯行論以
    參與犯罪組織罪及加重詐欺罪之想像競合犯，而其他之加重
    詐欺犯行，祗需單獨論罪科刑即可，無需再另論以參與犯罪
    組織罪，以避免重複評價。是如行為人於參與同一詐欺集團
    之多次加重詐欺行為，因部分犯行發覺在後或偵查階段之先
    後不同，肇致起訴後分由不同之法官審理，為裨益法院審理
    範圍明確、便於事實認定，即應以數案中「最先繫屬於法院
    之案件」為準，以「該案件」中之「首次」加重詐欺犯行與
    參與犯罪組織罪論以想像競合。縱該首次犯行非屬事實上之
    首次，亦因參與犯罪組織之繼續行為，已為該案中之首次犯
    行所包攝，該參與犯罪組織行為之評價已獲滿足，自不再重
    複於他次詐欺犯行中再次論罪，俾免於過度評價及悖於一事
    不再理原則。至於「另案」起訴之他次加重詐欺犯行，縱屬
    事實上之首次犯行，仍需單獨論以加重詐欺罪，以彰顯刑法
    對不同被害人財產保護之完整性，避免評價不足（最高法院
    109年度台上字第3945號判決意旨參照）。至首次加重詐欺
    犯行，其時序之認定，自應以詐欺取財罪之著手時點為判斷
    標準；詐欺取財罪之著手起算時點，依一般社會通念，咸認
    行為人以詐欺取財之目的，向被害人施用詐術，傳遞與事實
    不符之資訊，使被害人陷於錯誤，致財產有被侵害之危險時
    ，即屬詐欺取財罪構成要件行為之著手，並非以取得財物之
    先後順序為認定依據（最高法院110年度台上字第2066號判
    決意旨參照）。被告參與詐欺集團擔任取款「車手」，尚涉
    有其他詐欺取財犯行於法院另案審理中，惟本案係於108年1
    0月21日繫屬於原審（院卷一第7頁），為被告參與詐欺集團
    最先繫屬於法院之案件，有本院被告前案紀錄表在卷足稽（
    本院卷第37至46頁），揆諸前開說明，被告所犯參與犯罪組
    織罪，自應於本案中與首次詐欺犯行包攝評價。從而，被告
    自108年8月中旬起加入詐欺集團擔任「車手」工作之參與犯
    罪組織犯行，俱屬行為之繼續，僅成立一罪，並與其首次三
    人以上共同冒用公務員名義詐欺取財罪即犯罪事實欄一㈠部
    分，論以想像競合犯，依刑法第55條規定，從一重之三人以
    上共同冒用公務員名義詐欺取財罪處斷。
　⒊又犯罪事實欄一㈠部分，被告擔任詐欺集團「車手」，作為詐
    欺犯罪取款之一環，藉此掩飾、隱匿犯罪所得之去向，其詐
    欺、不正由自動付款設備取款及洗錢行為具有局部之同一性
    ，於法律上應評價為一行為，其以一行為觸犯三人以上共同
    冒用公務員名義詐欺取財罪、以不正方法由自動付款設備取
    得他人之物罪、一般洗錢罪，為想像競合犯，應依刑法第55
    條規定，從一重之三人以上共同冒用公務員名義詐欺取財罪
    論處。檢察官起訴書雖未就被告不正利用自動付款設備取得
    他人之物犯行提起公訴，然此部分與前開經起訴論罪之加重
    詐欺、一般洗錢犯罪事實有想像競合之裁判上一罪關係，為
    起訴之效力所及，本院自應併予審理。
　⒋被告所犯三人以上共同冒用公務員名義詐欺取財二罪、三人
    以上共同冒用公務員名義詐欺取財未遂一罪，犯意各別，行
    為互殊，應予分論併罰。
　㈣犯罪事實欄一㈡部分，被告與「閃亮三姊妹」詐欺集團成員已
    著手冒用公務員名義向簡書瑜施用詐術，因簡書瑜察覺有異
    ，並未交付財物，為未遂犯，是依刑法第25條第2 項規定，
    減輕其刑。
　㈤至犯罪之情狀顯可憫恕，認科以最低度刑仍嫌過重者，得酌
    量減輕其刑，刑法第59條定有明文。考其立法意旨，科刑時
    原即應依同法第57條規定審酌一切情狀，尤應注意該條各款
    所列事項，以為量刑標準。刑法第59條所謂「犯罪之情狀顯
    可憫恕」，自係指裁判者審酌第57條各款所列事項以及其他
    一切與犯罪有關之情狀之結果，認其犯罪足堪憫恕者而言（
    即犯罪另有其特殊之原因與環境等等），即必於審酌一切之
    犯罪情狀，在客觀上顯然足以引起一般同情，認為縱予宣告
    法定最低刑度猶嫌過重者，始有其適用（最高法院45年台上
    字第1165號、51年台上字第899 號判例意旨參照）。經查，
    邇來詐欺犯罪甚囂塵上，詐騙手法層出不窮，所獲不法款項
    更藉由車手、收水等層層轉遞方式遭掩飾、隱匿去向，被告
    雖非詐欺集團核心地位，然其行為已助長詐欺風氣，更使詐
    騙首腦、主要幹部得以隱身幕後，難以追查、取回贓款，不
    僅造成被害人財產損害，更嚴重影響經濟秩序，危害金融安
    全與社會治安，犯罪情狀並非輕微，客觀上實無足以引起一
    般人同情、顯可憫恕之處，難認對被告科以最低度刑尤嫌過
    重，而有情輕法重之弊，自無刑法第59條規定之適用餘地。
三、不另為無罪諭知部分：
　㈠公訴意旨略以：被告與不詳之詐欺集團成員共同基於詐欺及
    掩飾詐欺所得去向之洗錢之犯意聯絡，由不詳之詐欺集團成
    員分別冒充健保局人員、警方及檢察官於108年9月2日下午1
    時許致電簡書瑜，以簡書瑜之健保卡遭盜用涉案涉犯刑事案
    件需交付提款卡檢察官為由實施詐騙，於108年9月2日下午4
    時20分許，在宜蘭縣○○鄉○○路0號附近，被告受詐欺集團成
    員指示冒充法院專員前往向簡書瑜收取提款卡時，因簡書瑜
    要求出示服務證，被告即搭乘陳冠儫所駕駛之車牌號碼000-
    0000號自小客車離去而未遂。因認犯罪事實欄一㈡部分，被
    告另涉犯洗錢防制法第14條第2項、第1項之一般洗錢未遂罪
    嫌。
　㈡被告於犯罪事實欄一㈡所為三人以上共同冒用公務員名義詐欺
    取財未遂之犯罪事實，業經本院認定如前，被告於所屬詐欺
    集團成員冒用中央健保局人員、警員及檢察官名義向簡書瑜
    詐取金融機構帳戶提款卡後，按指示前往約定地點佯為法院
    專員取卡，因簡書瑜依其外貌判斷已覺有異，並未交付備妥
    之提款卡，是被告既未取得特定犯罪之所得，亦無使用人頭
    帳戶轉匯或以現金轉交其他成員而為掩飾、隱匿特定犯罪所
    得去向之行為，實難認已著手於洗錢犯罪之實行，自非得以
    一般洗錢之罪名相繩。本案復查無其他積極證據足認被告就
    此部分確有著手洗錢而未遂之犯行，原應為無罪之諭知，惟
    檢察官就此部分認與被告所犯三人以上共同冒用公務員名義
    詐欺取財未遂罪為想像競合之裁判上一罪關係，爰不另為無
    罪之諭知。
四、撤銷原判決之理由及科刑審酌事由：
  ㈠原審以被告犯參與犯罪組織、三人以上共同冒用公務員名義
    詐欺取財、三人以上共同冒用公務員名義詐欺取財未遂、以
    不正方法由自動付款設備取得他人之物、一般洗錢等罪，事
    證明確，予以論罪科刑，固屬卓見。惟查：
　⒈被告參與「閃亮三姊妹」詐欺集團擔任「車手」工作，持其
    所有之門號0000000000號行動電話作為與集團成員聯繫之工
    具，此經被告於警詢時供承無訛（偵卷二第7頁），且有「
    閃亮三姊妹」群組頁面在卷可供參憑（警卷一第10至12頁反
    面），原審未予認定，亦未宣告沒收，即有未恰。
　⒉犯罪事實欄一㈠部分，被告取得陳旭鴻郵局帳戶提款卡，分別
    於不同時間、地點提領其存款，客觀上有二不正利用自動付
    款設備詐欺取財犯行，原審漏未說明論以接續犯，稍有未合
    。
　⒊犯罪事實欄一㈡部分，被告所屬詐欺集團向簡書瑜詐取提款卡
    ，並未得手，而無特定犯罪所得，是被告並未著手於掩飾或
    隱匿特定犯罪所得去向之洗錢行為，犯罪事實欄一㈢部分，
    被告與所屬詐欺集團成員向潘政賢施用詐術，由被告與陳俊
    銘出面取得32萬4000元後，其成員復又接續向潘政賢詐取金
    錢，被告與陳俊銘於第二次前往取款時，遭埋伏警員當場查
    獲，前開犯罪所得32萬4000元未經轉交詐欺集團其他成員製
    造金流斷點，即在被告持有中為警查扣，被告就此部分並無
    掩飾、隱匿該犯罪所得去向之行為。原審就犯罪事實欄一㈡
    部分仍論以一般洗錢未遂罪，就犯罪事實欄一㈢部分擴張起
    訴犯罪事實，論以一般洗錢既遂罪，均有違誤。
　⒋從而，被告上訴否認參與犯罪組織犯行，並請求依刑法第59
    條規定減輕其刑，均經本院指駁如前，洵屬無據，惟原判決
    關於被告部分既有上開可議之處，仍應由本院予以撤銷改判
    。　　　
　㈡爰以行為人之責任為基礎，審酌被告正值壯年，並曾受國中
    教育（本院卷第53頁），非無謀生能力，不思正道取財，奮
    發有為，竟誘於厚利，參與詐欺集團之犯罪組織，擔任提領
    詐騙款項之「車手」，助長詐欺犯罪，危害社會治安，欠缺
    尊重他人財產法益之守法觀念，行為偏差，非僅造成被害人
    財產損失，金額非微，更製造金流斷點，掩飾詐欺集團之不
    法所得去向，嚴重妨害金融市場及民生經濟，應予非難，兼
    衡被告之素行，於原審審理時自承之工作收入、經濟能力，
    扶養親屬之家庭生活狀況（院卷一第389頁），及被告犯罪
    之動機、目的、手段、所獲利益，復念被告於本案犯罪結構
    中，係受詐欺集團成員指揮，依指示提領、傳遞金錢之角色
    ，並非核心地位之涉案情節、參與程度，暨被告犯後坦承犯
    行（所犯一般洗錢罪部分合於洗錢防制法第16條第2項減輕
    其刑之規定），除潘政賢遭詐騙款項業經查扣發還（詳後述
    ）外，尚未與陳旭鴻達成和解賠償損害等一切情狀，分別量
    處如主文第二項所示之刑。並斟酌被告各次犯行係在特定時
    間內，利用同一工作機會，循同一模式反覆從事，所犯數罪
    對法益侵害之加重效應非鉅，如以實質累加之方式定應執行
    刑，處罰之刑度顯將超過行為之不法內涵，違反罪責原則，
    應就整體犯罪非難評價，暨被告所犯各罪之罪質異同，及上
    開數罪反應出之人格特性，權衡被告之行為責任與整體刑法
    目的及相關刑事政策，就附表編號1、3不得易服社會勞動罪
    刑部分，定其應執行之刑。
五、沒收：
  ㈠扣案蘋果廠牌行動電話1具（含門號0000000000號通話晶片卡
    1枚），係被告所有供本案犯罪使用之物，此據被告供述在
    卷（偵卷二第7頁），是依刑法第38條第2項前段規定沒收之
    。
　㈡扣案扣案現金39萬5000元，其中32萬4000元係被告與所屬詐
    欺集團向潘政賢詐欺所得，因潘政賢已於108年11月16日死
    亡，由檢察官發還其繼承人，扣案壯圍鄉農會、頭城區漁會
    存摺各1本，則經發還潘政賢，有臺灣宜蘭地方檢察署109年
    1月30日宜檢貞仁108偵4986字第1099001292號函暨扣押（沒
    收）物品處分命令、繼承系統表、領據、戶籍謄本、贓物認
    領保管單存卷為憑（院卷一第101至119頁、警卷一第35頁）
    ，依刑法第38條之1 第5 項規定，毋庸宣告沒收。
　㈢被告於犯罪事實欄一㈠提領之現金11萬5000元，業經轉交陳俊
    銘，此經被告與陳俊銘一致供述在卷（偵卷一第81頁、院卷
    一第380 頁），非屬被告之犯罪所得，並經原審對陳俊銘為
    沒收、追徵之諭知（含扣案其他現金7萬1000元），自無從
    對被告更行宣告沒收或追徵。
  ㈣被告於警詢之初即供稱其報酬係按每次取款6000元計算，每
    日結算，而被告於108年9月2日所為本案詐欺犯行，尚未進
    行結算，即於第二次向潘政賢取款時，為警當場逮捕，本案
    亦無證據證明被告確已領取108年9月2日之報酬，自無從宣
    告沒收、追徵。
  ㈤其餘扣案物品，核與本案犯罪事實無關，爰均不予宣告沒收
    。
六、末以「犯第1項之罪者，應於刑之執行前，令入勞動場所，
    強制工作，其期間為3年」，現行之組織犯罪防制條例第3條
    第3項定有明文，而修正前組織犯罪防制條例，對發起、主
    持、操縱、指揮或參與集團性、常習性及脅迫性或暴力性犯
    罪組織者，應於刑後強制工作之規定，經司法院釋字第528
    號解釋尚不違憲；嗣該條例第2條第1項所稱之犯罪組織，經
    二次修正，已排除原有之「常習性」要件，另將實施詐欺手
    段之具有持續性或牟利性之有結構性組織，納入本條例適用
    範圍，並對參與犯罪組織之行為人，於第3條第1項後段但書
    規定「參與情節輕微者，得減輕或免除其刑」。惟同條第3
    項仍規定「應於刑之執行前，令入勞動場所，強制工作，其
    期間為3年」，而未依個案情節，區分行為人是否具有反社
    會的危險性及受教化矯治的必要性，一律宣付刑前強制工作
    3年。然則，衡諸該條例所規定之強制工作，性質上原係對
    於有犯罪習慣，或因遊蕩、懶惰成習而犯罪者，所為之處置
    ，修正後該條例既已排除常習性要件，從而，本於法律合憲
    性解釋原則，依司法院釋字第471號關於行為人有無預防矯
    治其社會危險性之必要，及比例原則等與解釋意旨不相衝突
    之解釋方法，為目的性限縮，對犯該條例第3條第1項之參與
    犯罪組織罪者，視其行為之嚴重性、表現之危險性、對於未
    來行為之期待性，以及所採措施與預防矯治目的所需程度，
    於有預防矯治其社會危險性之必要，且符合比例原則之範圍
    內，由法院依該條例第3條第3項規定，一併宣告刑前強制工
    作（最高法院刑事大法庭108年度台上大字第2306號裁定意
    旨參照）。是對於同時觸犯參與犯罪組織罪及加重詐欺罪之
    行為人，非一律須併宣告刑前强制工作，仍須視其行為之嚴
    重性、預防矯治其社會危險性之必要，於符合比例原則之範
    圍內，方得對行為人一併宣告刑前強制工作。本院審酌被告
    參與詐欺集團之犯罪組織擔任「車手」工作，於犯罪結構中
    係立於出面領取、傳遞詐騙所得之高風險地位，非屬詐騙集
    團核心人物，與犯罪組織之發起、主持、操控或指揮者明顯
    有別，且被告於偵審過程均坦承犯行，綜合被告所表現之危
    險性及對其未來之期待性，認對被告宣告之刑，已足評價及
    處罰應負之罪責，倘再予宣告長達3年之強制工作保安處分
    ，顯有悖於預防矯治之目的及比例原則，自無更以強制工作
    預防矯治其社會危險性之必要，爰不諭知強制工作之保安處
    分，併此敘明。
七、被告經合法傳喚，無正當理由不到庭，爰不待其陳述，逕行
    判決。　　
據上論斷，應依刑事訴訟法第369條第1項前段、第371條、第364
條、第299條第1項前段，組織犯罪防制條例第3條第1項後段，洗
錢防制法第2條第2款、第14條第1項，刑法第11條前段、第28條
、第339條之4第1項第1款、第2款、第2項、第339條之2第1項、
第55條、第25條第2項、第38條第2項前段、第51條第5款，刑法
施行法第1條之1第1項，判決如主文。
本案經檢察官陳怡龍提起公訴，由檢察官陳玉華到庭執行職務。
中　　華　　民　　國　　110 　年　　9 　　月　　30　　日
                  刑事第三庭    審判長法　官  張惠立    
                                      法　官  劉兆菊
                                      法　官  廖怡貞
以上正本證明與原本無異。
如不服本判決，應於收受送達後20日內向本院提出上訴書狀，其
未敘述上訴之理由者並得於提起上訴後20日內向本院補提理由書
（均須按他造當事人之人數附繕本）「切勿逕送上級法院」。
                                      書記官  劉芷含
中　　華　　民　　國　　110 　年　　9 　　月　　30　　日

附錄本案論罪科刑法條全文：
組織犯罪防制條例第3條
發起、主持、操縱或指揮犯罪組織者，處3年以上10年以下有期
徒刑，得併科新臺幣1億元以下罰金；參與者，處6月以上5年以
下有期徒刑，得併科新臺幣1千萬元以下罰金。但參與情節輕微
者，得減輕或免除其刑。
具公務員或經選舉產生之公職人員之身分，犯前項之罪者，加重
其刑至二分之一。
犯第1項之罪者，應於刑之執行前，令入勞動場所，強制工作，
其期間為3年。
前項之強制工作，準用刑法第90條第2項但書、第3項及第98條第
2項、第3項規定。
以言語、舉動、文字或其他方法，明示或暗示其為犯罪組織之成
員，或與犯罪組織或其成員有關聯，而要求他人為下列行為之一
者，處3年以下有期徒刑，得併科新臺幣3百萬元以下罰金：
一、出售財產、商業組織之出資或股份或放棄經營權。
二、配合辦理都市更新重建之處理程序。
三、購買商品或支付勞務報酬。
四、履行債務或接受債務協商之內容。
前項犯罪組織，不以現存者為必要。
以第5項之行為，使人行無義務之事或妨害其行使權利者，亦同
。
第5項、第7項之未遂犯罰之。

洗錢防制法第14條
有第二條各款所列洗錢行為者，處7年以下有期徒刑，併科新臺
幣5百萬元以下罰金。
前項之未遂犯罰之。
前二項情形，不得科以超過其特定犯罪所定最重本刑之刑。

中華民國刑法第339條之2
（違法由自動付款設備取得他人之物之處罰）
意圖為自己或第三人不法之所有，以不正方法由自動付款設備取
得他人之物者，處3年以下有期徒刑、拘役或30萬元以下罰金。
以前項方法得財產上不法之利益或使第三人得之者，亦同。
前二項之未遂犯罰之。

中華民國刑法第339條之4
犯第339條詐欺罪而有下列情形之一者，處1年以上7年以下有期
徒刑，得併科1百萬元以下罰金：
一、冒用政府機關或公務員名義犯之。
二、三人以上共同犯之。
三、以廣播電視、電子通訊、網際網路或其他媒體等傳播工具，
    對公眾散布而犯之。
前項之未遂犯罰之。

附表：
編號 被害人 犯罪事實 主文 1 陳旭鴻 犯罪事實欄一㈠ 陳羿伃犯三人以上共同冒用公務員名義詐欺取財罪，處有期徒刑壹年貳月。扣案蘋果廠牌行動電話壹具（含門號0000000000號通話晶片卡壹枚）沒收。 2 簡書瑜 犯罪事實欄一㈡ 陳羿伃犯三人以上共同冒用公務員名義詐欺取財未遂罪，處有期徒刑陸月。扣案蘋果廠牌行動電話壹具（含門號0000000000號通話晶片卡壹枚）沒收。 3 潘政賢 犯罪事實欄一㈢ 陳羿伃犯三人以上共同冒用公務員名義詐欺取財罪，處有期徒刑壹年壹月。扣案蘋果廠牌行動電話壹具（含門號0000000000號通話晶片卡壹枚）沒收。 

附件：
卷宗代號對照表：
卷宗 代號 宜蘭縣政府警察局礁溪分局警礁偵字第1080017411號刑案偵查卷宗 警卷一 宜蘭縣政府警察局羅東分局警羅偵字第1080021717號刑案偵查卷宗 警卷二 臺灣宜蘭地方檢察署108年度偵字第4986號偵查卷宗 偵卷一 臺灣宜蘭地方檢察署108年度偵字第5701號偵查卷宗 偵卷二 臺灣宜蘭地方檢察署108年度偵字第5687號偵查卷宗 偵卷三 臺灣宜蘭地方法院108年度訴字第336號刑事卷宗 院卷一 臺灣宜蘭地方法院108年度聲羈字第105號刑事卷宗 院卷二